【裁判字號】    92,上訴,1824
【裁判日期】    920724
【裁判案由】    偽造文書
【裁判全文】
臺灣高等法院刑事判決                          九十二年度上訴字第一八二四號
    上  訴  人
    即  被  告  乙○○原名溫.
右上訴人因偽造文書案件，不服臺灣桃園地方法院九十年度訴字第一五七五號，中華
民國九十二年四月八日第一審判決（起訴案號：臺灣桃園地方法院檢察署九十年度偵
字第五九八六號），提起上訴，本院判決如左：
    主  文
原判決關於乙○○部分撤銷。
乙○○共同連續行使偽造準公文書，足以生損害公眾及他人，累犯，處有期徒刑壹年
拾月，偽造「行政院衛生署臺南醫院關防」、「行政院衛生署苗栗醫院關防」公印各
壹枚，偽造「楊國輝」、「台南Ａ００１３５醫師林文華」、「院長陳進堂醫字００
１３２１」、「醫師葉宗銓醫字００９０７８」印章各壹枚，乙○○名義「全民健康
保險重大傷病證明申請書（一式二聯）」上所偽造之「行政院衛生署苗栗醫院關防」
公印文、「院長陳進堂醫字００１３２１」印文、「醫師葉宗銓醫字００９０７８」
印文各壹枚，及扣案登載不實之乙○○「中央全民健康保險局重大傷病免自行部分負
擔證明卡」壹紙、偽造行政院衛生署臺南醫院00000000號診斷證明書壹紙，
均沒收。
    事  實
一、乙○○前曾因違反麻醉藥品管理條例案件，經臺灣桃園地方法院於民國（下同）
    八十年一月十一日判處有期徒刑五年六月；再經本院於同年五月三十日判決上訴
    駁回確定，並自八十年五月三十日起入監執行，至八十二年十月三十日假釋出監
    ，刑期應至八十五年四月十五日屆滿。又因犯恐嚇罪，經本院於八十三年十二月
    二十七日判處有期刑十月，再經最高法院於八十四年七月十二日判決上訴駁回確
    定。其後前因違反麻醉藥品管理條例案執行之假釋經撤銷，兩罪合併執行，於八
    十七年四月三日假釋出監，至八十七年十一月八日假釋期滿視為執行完畢。
二、乙○○仍不知悛悔，明知未罹有肝癌之疾病，因其有違反麻醉藥品管理條例、恐
    嚇之前案，及施用毒品經移送勒戒及強制戒治之紀錄，為免再犯為警查獲時遭警
    刑求，竟於八十九年十二月間在桃園縣八德市，與耿貴榮（五十五年一月十六日
    生，由原審另通緝中）基於行使偽造公文書、準公文書、使公務員登載不實文書
    之犯意聯絡，及概括之犯意，由乙○○提供其身分資料，再推由耿貴榮先於八十
    九年十二月間某日，在桃園縣八德市○○街二七巷二弄十號十二樓之七耿貴榮住
    處內，於空白之行政院衛生署臺南醫院診斷證明書內填載乙○○之年籍、住所，
    在應診日期欄虛偽填載「90年1 月21日」，病名欄填載「肝癌」，醫師囑言欄填
    載「無法工作，因（按：係應字之誤）定期至本院門診追蹤治療」云云，並在「
    院長」、「主治醫師」欄分別蓋用渠前於不詳時間、處所偽刻之「楊國輝」、「
    台南Ａ００１３５醫師林文華」印章，及「行政院衛生署臺南醫院關防」公印，
    以偽造「楊國輝」、「台南Ａ００１３５醫師林文華」印文，及「行政院衛生署
    臺南醫院關防」公印文各一枚，而用以偽造行政院衛生署臺南醫院名義出具乙○
    ○於九十年一月二十一日至該醫院就診，罹有「肝癌」，編號第0000000
    0號之診斷證明書公文書乙紙，足以生損害於楊國輝、林文華二人及行政院衛生
    署臺南醫院對診斷證明書管理之正確性。又由耿貴榮於八十九年十二月間某日，
    在桃園縣八德市○○街二七巷二弄十號十二樓之七住處內，於空白之「全民健康
    保險重大傷病證明申請書（一式二聯）」內填載乙○○之年籍、住所、
    號，在診斷病名欄填載「肝癌」，並分別蓋用渠前於不詳時間、處所偽刻之「醫
    師葉宗銓醫字００９０７８」、「院長陳進堂醫字００１３２１」印章，及「行
    政院衛生署苗栗醫院關防」公印，以偽造「醫師葉宗銓醫字００９０７８」、「
    院長陳進堂醫字００１３２１」印文，及「行政院衛生署苗栗醫院關防」公印文
    各一枚，而用以偽造行政院衛生署苗栗醫院名義證明乙○○罹患有「肝癌」之準
    公文書一紙（按該申請書加蓋醫院印信及醫師章，依該申請書之規定視同診斷書
    ，即毋庸附上診斷證明書，已足以為表示其用意之證明）；旋於九十年一月二日
    提出中央健康保險局北區分局行使，申請辦理乙○○之「中央健康保險局重大傷
    病免自行部分負擔證明卡」，使承辦重大傷病證明職務之公務員陳美娟等人，將
    上開不實之診斷證明事項登載於其職務上所掌之公文書上，並據以核發乙○○罹
    患有「肝癌」之不實「中央健康保險局重大傷病免自行部分負擔證明卡」乙紙，
    均足以生損害於陳進堂、葉宗銓二人、行政院衛生署苗栗醫院及中央健康保險局
    對重大傷病證明管理之正確性。其後，耿貴榮於九十年一月上旬，在桃園縣境內
    ，交付上開偽造之診斷證明書及不實內容之「中央健康保險局重大傷病免自行部
    分負擔證明卡」各乙紙予乙○○收受。嗣乙○○於九十年一月十七日十八時許，
    因施用毒品案件經警在桃園縣八德市○○街二七巷二弄十號十二樓之一查獲（後
    於九十年二月二十五日始遭移送台灣桃園勒戒所進行勒戒），乙○○於桃園縣警
    察局中壢分局訊問時即持上開「中央全民健康保險局重大傷病免自行部分負擔證
    明卡」及上開偽造之診斷證明書各乙紙出示警員勞勝輝以為行使，偽稱其身罹重
    病；足以生損害於楊國輝、林文華二人，及臺南醫院對診斷證明書管理、中央健
    康保險局對重大傷病證明管理之正確性。嗣因台灣桃園看守所管理員李建興發現
    乙○○持有前述診斷書及「中央全民健康保險局重大傷病免自行部分負擔證明卡
    」，查覺情狀有異，而報請偵辦。
三、案經台灣桃園看守所函請臺灣桃園地方法院檢察署檢察官偵查起訴。
    理  由
一、訊之上訴人即被告乙○○在本院審理中，雖坦承有於前揭時地提供其身分資料供
    耿貴榮偽造行政院衛生署臺南醫院診斷證明書、行政院衛生署苗栗醫院名義證明
    乙○○罹患有「肝癌」準公文書，及用以申辦取得記載患有「肝癌」之不實「中
    央健康保險局重大傷病免自行部分負擔證明卡」乙紙，但矢口否認有行使偽造公
    文書犯行，辯稱：偽造之文件係警員從伊身上搜出來的，不是伊主動提出云云。
    經查，被告於前揭時地提供其身分資料供耿貴榮偽造行政院衛生署臺南醫院診斷
    證明書、行政院衛生署苗栗醫院名義證明乙○○罹患有「肝癌」準公文書，及用
    以申辦取得記載患有「肝癌」之不實「中央健康保險局重大傷病免自行部分負擔
    證明卡」乙紙之事實，業據其於迭次偵審中供陳甚詳，核與行政院衛生署臺南醫
    院九十年三月十九日九十南醫歷字第０一二四五號所指「甲○○等三人持有之診
    斷證明書，均非本院所開立」等語之情節相符（見偵查卷第三十五頁）；並有偽
    造之行政院衛生署臺南醫院第00000000號診斷證明書一紙、乙○○名義
    「全民健康保險重大傷病證明申請書」內偽造行政院衛生署苗栗醫院名義證明乙
    ○○罹患有「肝癌」之準公文書一紙，及申辦取得記載患有「肝癌」之不實「中
    央健康保險局重大傷病免自行部分負擔證明卡」乙紙在卷可稽（見偵查卷第十六
    頁、第十六頁後、第七十六之三頁）；此部分被告之自白核與事實相符，自屬可
    信。次查，警員勞勝輝於檢察官偵查中到庭證稱：（溫育華診斷書）有（看過）
    ，在九十年一月十七日左右，在桃園縣八德市○○街二七巷二弄十號十二樓之一
    查獲其等涉犯毒品罪嫌時，溫當場有出示該張證明給我看，並說他有重病；而在
    問他該張下落，但他沒有回答云云（見偵查卷第八十七頁背面）。即被告在檢察
    官偵查中亦曾坦承：有，（證明書）在九十年二月二十五日（參照前後相關筆錄
    及資料，此處應係「九十年一月十七日」之誤）被中壢分局抓到時有拿給警方看
    ；... （問：出示診斷證明書及證明卡幾次？）只有被中壢分局抓到時出示，但
    所內被搜出等語（見偵查卷第六十三頁、第一一九頁）。參以：被告在本院審理
    中另供其取得此等文件之動機係「因為伊以前犯案曾被警察刑求，伊是想如果將
    來伊再犯案，伊持這些文件，警察就不會刑求伊云云（見本院九十二年七月十日
    審理筆錄）；則在如其所料，因施用毒品為警查獲時，豈有不迅即出示、使用該
    等診斷書、重大傷病免自行部分負擔證明卡以為自保之理？前述證人勞勝輝及被
    告之供詞，應與事實相符而屬可信。被告在本院審理中所辯：偽造之文件係警員
    從伊身上搜出來的，不是伊主動提出乙節，顯係臨訟卸責之詞，委無足採。本案
    被告犯行事證明確，已堪認定，應予依法論科。
二、查，上開「全民健康保險重大傷病證明申請書（一式二聯）」上所偽造「行政院
    衛生署苗栗醫院關防」公印文、「院長陳進堂醫字００１３２１」印文及「醫師
    葉宗銓醫字００９０７８」印文各乙枚，依該申請書之規定視同診斷書，即毋庸
    附上診斷證明書，已足以為表示其用意之證明，依刑法第二百二十條第一項之規
    定，為準公文書。核被告乙○○所為：
  (一)提供其身分資料，推由耿貴榮在乙○○名義之「全民健康保險重大傷病證明申請
    書」內偽造行政院衛生署苗栗醫院名義證明乙○○罹患有「肝癌」之準公文書，
    旋提出中央健康保險局北區分局行使，申請辦理乙○○之「中央健康保險局重大
    傷病免自行部分負擔證明卡」，使承辦重大傷病證明職務之公務員陳美娟等人，
    將上開不實之診斷證明事項登載於其職務上所掌之公文書，而據以核發「中央健
    康保險局重大傷病免自行部分負擔證明卡」，嗣由乙○○於警訊時提出行使部分
    ，係犯刑法第二百十六條、第二百十一條、第二百二十條第一項之行使偽造準公
    文書罪，及第二百十六條、第二百十四條之行使使公務員登載不實文書罪（起訴
    書漏引刑法第二百十四條之條文）。被告乙○○就行使偽造準公文書及使公務員
    登載不實犯行，與耿貴榮間有犯意聯絡及行為分擔，皆為共同正犯。其等偽造「
    醫師葉宗銓醫字００９０７８」、「院長陳進堂醫字００１３２１」印章、印文
    ，及偽造「行政院衛生署苗栗醫院關防」公印、公印文，為偽造準公文書之部分
    行為，不另論罪。偽造準公文書後復持之行使，其偽造之低度行為被行使之高度
    行為吸收，僅論以高度之行使偽造準公文書罪。被告使公務員登載不實據以核發
    「中央健康保險局重大傷病免自行部分負擔證明卡」後復之行使，其使公務員登
    載不實之低度行為被行使使公務員登載不實文書之高度行為吸收，僅論以高度之
    行使使公務員登載不實文書罪。
  (二)被告提供其身分資料，推由耿貴榮偽造行政院衛生署臺南醫院名義編號第000
    00000號診斷證明書公文書，嗣於警訊中提出行使部分，係犯刑法第二百十
    六條、第二百十一條行使偽造公文書罪。被告乙○○就偽造公文書犯行，與耿貴
    榮間有犯意聯絡及行為分擔，皆為共同正犯。其等偽造「楊國輝」、「台南Ａ０
    ０１３５醫師林文華」印章、印文，及偽造「行政院衛生署臺南醫院關防」公印
    、公印文，為偽造公文書之部分行為，不另論罪。被告偽造診斷證明書公文書後
    復持之行使，其偽造之低度行為被行使之高度行為吸收，僅論以高度之行使偽造
    公文書罪。
  (三)被告於警訊中以一行為同時行使偽造之行政院衛生署臺南醫院名義編號第000
    00000號診斷證明書公文書，及使公務員登載不實取得之「中央健康保險局
    重大傷病免自行部分負擔證明卡」，為想像競合犯，應依刑法第五十五條之規定
    ，從一重之行使偽造公文書罪處斷。
  (四)被告先後行使偽造準公文書、行使偽造公文書犯行，其時間緊接，所犯又為基本
    構成要件相同之罪，顯係基於概括之犯意為之，應依連續犯之規定，從情節較重
    之使偽造準公文書論以一罪，並加重其刑。
  (五)又被告乙○○前曾因違反麻醉藥品管理條例案件，經臺灣桃園地方法院於八十年
    一月十一日判處有期徒刑五年六月；再經本院於同年五月三十日判決上訴駁回確
    定，並自八十年五月三十日起入監執行，至八十二年十月三十日假釋出監，刑期
    應至八十五年四月十五日屆滿。又因犯恐嚇罪，經本院於八十三年十二月二十七
    日判處有期刑十月，再經最高法院於八十四年七月十二日判決上訴駁回確定。其
    後前因違反麻醉藥品管理條例案執行之假釋經撤銷，兩罪合併執行，於八十七年
    四月三日假釋出監，至八十七年十一月八日假釋期滿視為執行完畢，有本院被告
    全國前案紀錄表乙份可佐，其復於五年內再犯本件有期徒刑以上之罪，為累犯，
    應依刑法第四十七條之規定，遞予加重其刑。
三、原審就被告乙○○部分據以論罪科刑，固非無見。惟：既認定被告乙○○與未到
    案之成年人耿貴榮間，有犯意聯絡及行為分擔，均為共同正犯；然在主文內未記
    載「共同」犯罪，又漏未引用刑法第二十八條，自有未當。被告之上訴意旨否認
    有行使行為，並以量刑過重指摘原判決不當，雖無理由。然原判決既有前述之可
    議，仍屬無可維持，應由本院將原判決關於乙○○部分撤銷改判。爰審酌被告犯
    罪之動機係為免再犯為警查獲時遭警刑求，其偽造之次數，對被害人楊國輝、林
    文華、陳進堂、葉宗銓等人造成之損害，影響苗栗醫院、臺南醫院對診斷證明書
    管理、中央健康保險局對重大傷病證明管理之正確性，及被告乙○○犯罪後在本
    院審理中仍否認有行使行為飾詞卸責之態度等一切情狀，仍按原審判決量處如主
    文所示之刑。
四、扣案之臺南醫院診斷證明書乙紙（含其上偽造之印文、公印文）及乙○○之「中
    央健康保險局重大傷病免自行部分負擔證明卡」乙紙，為被告乙○○供上開行使
    犯罪所用之物，且屬被告所有，業據其陳明在卷，應依刑法第三十八條第一項第
    三款之規定宣告沒收。又，偽造「行政院衛生署臺南醫院關防」、「行政院衛生
    署苗栗醫院關防」公印各壹枚，偽造「楊國輝」、「台南Ａ００１３５醫師林文
    華」、「院長陳進堂醫字００１３２１」、「醫師葉宗銓醫字００９０７８」印
    章各壹枚，乙○○名義「全民健康保險重大傷病證明申請書（一式二聯）」上所
    偽造之「行政院衛生署苗栗醫院關防」公印文、「院長陳進堂醫字００１３２１
    」印文、「醫師葉宗銓醫字００９０７８」印文各壹枚，則應依刑法第二百十九
    條之規定，併予宣告沒收。
據上論斷，應依刑事訴訟法第三百六十九條第一項前段、第三百六十四條、第二百九
十九條第一項前段，刑法第二十八條、第五十六條、第二百十一條、第二百十四條、
第二百十六條、第二百二十條第一項、第五十五條、第四十七條、第二百十九條、第
三十八條第一項第二款，判決如主文。
本案經檢察官林炳雄到庭執行職務。
中      華      民      國    九十二    年      七      月    二十四    日
                              臺灣高等法院刑事第十二庭
                                  審判長法  官   劉  景  星
                                        法  官   陳  志  洋
                                        法  官   陳  博  志
右正本證明與原本無異。
如不服本判決，應於收受送達後十日內向本院提出上訴書狀，其未敘述上訴之理由者
並得於提起上訴後十日內向本院補提理由書（均須按他造當事人之人數附繕本）。
                                        書記官   陳  嘉  文
中      華      民      國    九十二    年      七      月    二十五    日
附錄：本案論罪科刑法條全文
法第二百一十一條 (偽造變造公文書罪)
偽造、變造公文書，足以生損害於公眾或他人者，處一年以上七年以下有
期徒刑。
刑法第二百一十四條
 (使公務員登載不實罪)
明知為不實之事項，而使公務員登載於職務上所掌之公文書，足以生損害
於公眾或他人者，處三年以下有期徒刑、拘役或五百元以下罰金。
刑法第二百一十六條
 (行使偽造變造或登載不實之文書罪)
行使第二百十條至第二百十五條之文書者，依偽造、變造文書或登載不實
事項或使登載不實事項之規定處斷。
刑法第二百二十條
在紙上或物品上之文字、符號、圖畫、照像，依習慣或特約，足以為表示
其用意之證明者，關於本章及本章以外各罪，以文書論。
錄音、錄影或電磁紀錄，藉機器或電腦之處理所顯示之聲音、影像或符號
，足以為表示其用意之證明者，亦同。
稱電磁紀錄，指以電子、磁性或其他無法以人之知覺直接認識之方式所製
成之紀錄，而供電腦處理之用者。


司法院資訊處製作；財團法人民間司法改革基金會備份。
